臺灣高雄地方法院民事判決
111年度訴字第883號
原      告  王昱婷  
訴訟代理人  鄭世賢律師
被      告  綜信實業股份有限公司

法定代理人  林俊標  
            魏國彬    籍設臺北市○○區○○路○段000號四      
                    樓（臺北○○○○○○○○）
上列當事人間請求塗銷抵押權登記事件，本院於中華民國111年1
0月11日言詞辯論終結，判決如下：
    主      文
被告應將如附表所示抵押權登記予以塗銷。
訴訟費用由被告負擔。
    事實及理由
壹、程序部分：
一、按解散之公司除因合併、分割或破產而解散外，應行清算。
    股份有限公司之清算，以董事為清算人。但本法或章程另有
    規定或股東會另選清算人時，不在此限。公司法第24條、第
    322條第1項分別定有明文。查：
　1.被告綜信實業股份有限公司於民國89年8月17日經股東臨時
    會決議解算，並選任訴外人謝士文為清算人，辦理清算事務
    ，謝士文同意就任，並經臺灣臺北地方法院（下稱臺北地院
    ）於89年10月11日以89年度司字第469號呈報清算人事件准
    予備查在案，惟被告公司迄今未清算完結，謝士文復於107
    年1月2日死亡，有被告公司股東臨時會議紀錄、謝士文就任
    同意書、被告公司股東名簿及謝士文之個人戶籍資料可憑，
    並經本院調閱臺北地院89年度司字第469號事件卷證資料核
    閱無誤（見審訴卷第33-67頁、第173頁證物袋內），可知被
    告公司已決議解散，並選任謝士文為清算人，但尚未清算完
    結，謝士文即已死亡。因被告公司股東會選任之清算人已死
    亡，且未重新選任其他清算人，依公司法第332條第1項本文
    規定，即應以被告公司之董事為其清算人。
　2.而被告公司決議解散前，謝士文係公司董事長，林俊標及魏
    國彬為公司董事，有公司變更登記事項卡可稽（見審訴卷第
    149-150頁），因謝士文已死亡，依前揭規定，擔任董事職
    務之林俊標及魏國彬，即為被告公司之法定清算人。林俊標
    雖具狀否認其為被告公司之法定代理人，並聲請選任他人為
    被告公司之臨時管理人（見本院卷第57頁），但林俊標既為
    被告公司之董事，擔任公司清算人係屬董事之法定職務，為
    當然就任，無須為就任之承諾，故林俊標及魏國彬於謝士文
    過世後，係當然就任被告公司之清算人職務，被告公司之清
    算人要無欠缺，無另行選任之必要。從而，原告以林俊標及
    魏國彬為被告公司之法定代理人，提起本件訴訟，自屬合法
    。
二、本件被告經合法送達，未於言詞辯論期日到場，經核無民事
    訴訟法第386 條所列各款情形，爰依原告之聲請，由其一造
    辯論而為判決。
貳、實體部分：　　
一、原告主張：原告繼承其父即訴外人王恭所有如附表所示之不
    動產(下稱系爭不動產)，現為系爭不動產之所有權人。王恭
    於72年間為擔保訴外人華紳實業有限公司(下稱華紳公司)對
    被告之貨款債務，擔任連帶保證人，並預先以系爭不動產設
    定登記如附表所示之第一順位抵押權(下稱系爭抵押權)予被
    告。而系爭抵押權屬未定存續期間之最高限額抵押權，依民
    法第881條之5規定，原告得隨時請求確定所擔保之原債權，
    並自請求之日起經15日為其確定日，原告爰依起訴狀之送達
    作為請求確定系爭抵押權擔保債權之確定期日。又被告對華
    紳公司或原告並無債權，其後亦確定不再發生債權，且系爭
    抵押權之他項權利證明書及設定契約書正本亦已返還予原告
    ，是系爭抵押權擔保效力所及範圍內顯無現存之債權債務關
    係存在。系爭抵押權所擔保之債權既不存在，系爭抵押權即
    因不具成立上之從屬性而不成立，然系爭抵押權登記現仍存
    在，妨害原告所有權之行使，原告得依民法第767條第1項中
    段規定請求被告塗銷系爭抵押權。為此，爰依民法第767條
    第1項中段規定提起本件訴訟等語。並聲明：被告應將系爭
    抵押權設定登記予以塗銷。
二、被告則以：被告對於原告所稱事實並不知悉，無自認規定之
    適用，請依法判決等語置辯。並聲明：原告之訴駁回。
三、本院之判斷：
　㈠按最高限額抵押權所擔保之原債權，未約定確定之期日者，
    抵押人或抵押權人得隨時請求確定其所擔保之原債權；前項
    情形，除抵押人與抵押權人另有約定外，自請求之日起，經
    15日為其確定期日，民法第881 條之5 定有明文。又修正之
    民法第881 條之1 至第881 條之17之規定，除第881 條之1
    第2 項、第881 條之4 第2 項、第881 條之7 之規定外，於
    民法物權編修正施行前設定之最高限額抵押權，亦適用之，
    民法物權編施行法第17條亦有規定。次按所有人對於妨害其
    所有權者，得請求除去之。民法第767 條第1 項中段定有明
    文。又最高限額抵押權之抵押權人（債權人），無既存之債
    權，且原擔保之存續期間所可能發生之債權，已確定不存在
    ，依抵押權之從屬性，應許抵押人請求抵押權人塗銷抵押權
    設定登記（最高法院107 年度台上字第2311號判決要旨參照
    ）。
  ㈡經查：
　1.原告主張系爭不動產原為其父王恭所有，王恭於72年間為擔
    保華紳公司對被告公司之貨款債務，預先就系爭不動產設定
    系爭抵押權予被告公司，嗣因王恭死亡由其繼承取得系爭不
    動產等情，有系爭不動產之第一類登記謄本、土地登記簿、
    他項權利證明書及抵押權設定契約書可稽（見審訴卷第69-7
    4、125-139頁），堪信為真。而系爭抵押權乃未定存續期間
    之最高限額抵押權，依上開規定，原告得隨時請求確定其所
    擔保之原債權，並自請求之日起經15日為其確定期日，而原
    告業以起訴狀作為請求確定系爭抵押權所擔保債權之確定期
    日，且該起訴狀繕本已於111年8月5日公示送達被告之法定
    代理人魏國彬，另於111年9月13日送達被告之法定代理人林
    俊標，有本院公示送達公告及送達回證可參（見審訴卷163
    頁、本院卷第53頁），是系爭抵押權所擔保之原債權於111
    年9月28日應已確定。
　2.而按確認法律關係不存在之訴，如被告主張其法律關係存在
    時，應由被告負舉證責任。又按當事人主張有利於己之事實
    者，就其事實有舉證之責任，民事訴訟法第277 條前段定有
    明文。民事訴訟如係由原告主張權利者，應先由原告負舉證
    之責，若原告先不能舉證，以證實自己主張之事實為真實，
    則被告就其抗辯事實即令不能舉證，或其所舉證據尚有疵累
    ，亦應駁回原告之請求，反之亦然。原告主張系爭抵押權所
    擔保之債權不存在，被告既爭執之，即應由被告就系爭抵押
    權所擔保其對華紳公司之債權存在乙節，負舉證責任。但被
    告對此並未提出任何積極證據以實其說，依前揭規定及說明
    ，即應認系爭抵押權所擔保被告對華紳公司之債權不存在。
    　
  ㈢從而，系爭抵押權所擔保之原債權業已確定，且其所擔保之
    債權不存在，已如前述，則系爭抵押權擔保之債權既不存在
    ，系爭抵押權即因不具成立上之從屬性而不成立。然原告提
    起本件訴訟時，系爭抵押權登記仍存在，已妨害原告所有權
    之行使，故原告依民法第767 條第1 項中段規定，請求被告
    塗銷系爭抵押權登記，為有理由。
四、綜上所述，原告依民法第767 條第1 項中段規定，請求被告
    塗銷系爭抵押權登記，為有理由，應予准許。　
五、據上論結，原告之訴為有理由，依民事訴訟法第78條，判決
    如主文。
中　　華　　民　　國　　111 　年　　10　　月　　28　　日
                  民事第四庭  法　官　徐彩芳
以上正本係照原本作成。
如對本判決上訴，須於判決送達後20日內向本院提出上訴狀。如
委任律師提起上訴者，應一併繳納上訴審裁判費。　　
中　　華　　民　　國　　111 　年　　10　　月　　28　　日
                              書記官  吳綵蓁
附表：
編號 土地部分          縣市 鄉鎮市區 段 地號 面積（平方公尺） 權利範圍 登記所有權人 抵押權人 抵押權內容 １ 高雄市 三民區 灣志 1095   41.34 全部 王昱婷 綜信實業股份有限公司（債權額比例全部） 登記日期：72年5月4日 登記字號：新地㈢字第066690號 登記原因：設定 債權額比例：全部1分之1 擔保債權總金額：本金最高限額新臺幣90萬元 存續期間：不定期限 清償日期：依照各個契約約定 約定利息：無 遲延利息：無 違約金：依照各個契約約定 債務人及債務額比例：華紳實業有限公司 設定義務人：王恭 

編號 建物部分                                                                       建號 基地地號 建物門牌 主要建築材料及房屋層數 建物面積（ 平方公尺） 權利範圍 登記所有權人 抵押權人 抵押權內容 １ 188 高雄市○○區○○段0000地號 高雄市○○區○○路000巷00號 加強磚造2層 1層：32.40 2層：32.40 總面積： 64.80 全部 王昱婷 綜信實業股份有限公司（債權額比例全部） 同上